【裁判字號】    88,簡上,103
【裁判日期】    921202
【裁判案由】    給付票款
【裁判全文】
臺灣臺南地方法院民事判決    八十八年度簡上字第一○三號
    上  訴  人  甲○○
    訴訟代理人  方文賢律師
    被上訴人    乙○○
    訴訟代理人  蘇正信律師
                蔡進欽律師
                楊清安律師
                蔡弘琳律師
右當事人間請求給付票款事件，上訴人對於中華民國八十八年一月二十五日臺灣臺南
地方法院新營簡易庭八十七年度營簡字第九０號第一審判決提起上訴，本院於民國九
十二年十一月十八日言詞辯論終結，判決如左：
    主  文
上訴駁回。
第二審訴訟費用由上訴人負擔。
    事實及理由：
一、被上訴人主張其執有上訴人甲○○所簽發，以臺灣省合作金庫芬園支庫（以下稱
    芬園支庫）為付款人、帳號０四五六－０之如原判決附表所示之支票三張，屆期
    後於民國（下同）八十六年十二月三日經提示均不獲兌現，爰訴請上訴人給付票
    款新台幣（下同）一百七十萬七千一百十七元及自八十六年十二月三日起至清償
    日止，按年利率六釐計算之利息（原審為上訴人敗訴判決後，上訴人就其中七萬
    伍仟元本息部分並未聲明不服，此部份已確定，不在本院審理範圍）等語。且以
    ：
  一按系爭二紙支票，並非由訴外人葉錫鴻代領，而係上訴人本人親自領取，此已據
    證人魏慶輝於原審法院證稱「（問：甲○○請領銀行支票0000000－00
    00000是否是你辦的﹖）是我（指證人）任內發出去的，這些散票我們會要
    求本人請領，請領散票因信用狀況不是很好，都要求本人親自來領，（領取證）
    0000000－0000000是我寫的：0000000－0000000
    是襄理寫的」、「因我們都是殘障人士」屬實、復有台灣省合作金庫八十七年七
    月二十八日合金芬字第二七四一號函在卷可稽。
  二有關（票號第0000000號、面額一百五十萬二千一百十七元）系爭款項明
    細，被上訴人八十七年四月二十八日民事準備書狀係僅就換票部分說明，嗣於八
    十七年十一月六日民事準備續狀已就明細一一列出，並有台灣省合作金庫彰支庫
    八十八年十月一五日合金字第三九七三號函復資金往來明細可證。其中編號15.16.
    17.三筆款項合計一萬二千元，係上訴人直接交付現金予被上訴人，因金額不大，
    而未要求出具憑證，尚無違常情，自難據以證明系爭支票係上訴人所偽造。
  三上訴人提出南投縣政府營利事業登記證，關於「憶中寶服飾行」之組織型態，係
    獨資商號並非合夥，而據上訴人訴訟代理人於原審法院八十七年十一月二十日審
    理時承認合夥時並未談及出資，足徵上訴人主張系爭款項係雙方合夥投資云云，
    自非實在；至證人葉昭光提出之明細，係其個人製作之私文書，並無任何被上訴
    人簽認文字，被上訴人否認其真正，自亦難採為被上訴人投資珠寶行之證據。
  四上訴人固舉兩造錄音譯文，證明被上訴人侵占上訴人珠寶，進而推論兩造尚未會
    算云云，惟該錄音時間並非八十六年六月十七日，而觀諸該錄音內容係針對上訴
    人在外欠款如何善後，乃上訴人竟刻意曲解文意，自無可取。
    五至證人方銀童固於八十八年七月十三日審理時證稱：「．．甲○○於八十六年
    四月十、十一、十二日都住安定鄉海寮六一號的釣蝦場，為了處理車禍，四月十
    一日甲○○都在我釣蝦場幫忙，午餐、晚餐都在我那吃，原約定四月十二日要談
    車禍和解，但因警局查出葉昭光是通緝犯就移送高雄處理；而參諸卷附台南縣警
    察局佳里分區八十八年十月十四日八八佳警字第九四六二號函復，西港派出所於
    八十六年四月十日並未受理葉昭光與黃文良車禍案件，而葉昭光係於八十六年四
    月十二日經警查獲，與證人所述時間已不相符，顯見證人供證不實，不得採信。
    並聲明駁回上訴人之上訴。
二、上訴人則以：
  一原審判決之認事用法，不無疏誤，茲分述如下：
  （一）按「依票據法第十條（現十三條）之規定，票據債務人只不得以自己與發票
        人或執票人之前手間所存抗辯之事由對抗執票人，若以其自己與發票人間所
        存抗辯之事由為對抗，則非法所不許。」最高法院四十六年台上字第一八三
        五號判例著有明文。
  （二）本件中，就系爭支票而言，被上訴人主張係因上訴人向其借款而簽發交付，
        是兩造乃屬直接前後手間，上訴人自得就票據之原因關係即並無金錢借貸之
        事由即票據係偽造之事實為抗辯，不待贅言。
  （三）按被上訴人乙○○曾二度委由蔡宏隆律師發函，於該律師函中明確載謂：「
        葉昭光曾於日前夥同甲○○向本人借款，且交付以何秀娥、甲○○為發票人
        之支票作為擔保」（參蔡宏隆律師八十六年十二月一日崇律字第一二○一號
        函）及載謂「本人之所以持有由甲○○君簽發，付款人為台灣省合作金庫芬
        園支庫，票號DG0000000、DG0000000，面額分別為一十二萬
        元及一百五十一萬二千一百一十七元之支票二紙，係因本人之堂弟葉昭光於
        日前曾夥同甲○○向本人借款，並交付上述二紙支票以為擔保」（參蔡宏隆
        律師八十七年一月二十六日崇律字第一○二號函）。是由上可明，被上訴人
        乙○○委由律師發函之意旨，乃謂系爭二紙支票，係其『堂弟葉昭光夥同上
        訴人甲○○向其借款而交付，以作為擔保』，至為瞭然。然實際上，不僅系
        爭二紙支票並非上訴人甲○○所簽發，即連葉昭光亦無簽發而交付被上訴人
        ，凡此事實，已由原審八十七年五月二十六日審理中證人葉昭光證述「系爭
        二紙支票沒見過」得證。
  （四）又查，本件另票號DG0000000、發票日期86.4.10、面額七萬五千元
        之支票，其開立方法顯與系爭支票即DG0000000、發票日86.12.1、
        面額十二萬元及DG0000000、發票日期86.12.1、面額一百五十一萬
        二千一百一十七元二紙支票有異。即系爭支票之面額並非手寫，而係以機器
        打印，且並無金額小寫；而另紙支票則係由葉昭光書寫『發票日』及『面額
        大小寫』部分。其實上訴人從未以機器打印之方法而開立支票，而支票亦率
        皆授權葉昭光使用，亦未曾用機器打印之方式開立，是系爭顯為人所偽造，
        其手法實欲蓋彌彰。且被上訴人於原審87.5.26審理中供述「這二張支票是
        甲○○欠我錢開給我的，其中十二萬元部分是上訴人退票簽發給我的，一百
        五十一萬二千一百一十七元這張支票是經過會算所簽發，十二萬元的支票，
        在八十六年三月三十一日退票，在八十六年四月初會算，在經過一個星期才
        由被告拿票到我家給我，當時七萬五千元支票交付時葉昭光有在場，另外二
        張葉昭光不在場」云云，不僅其說辭已與其在前揭律師函中之說法有異，即
        否認葉昭光有同行交付支票之事，況且被上訴人謂其中面額一百五十一萬二
        千一百十七元之支票（即DG0000000號支票），係經由雙方就借款予以會算
        而得為依其所提出匯轉款項紀錄，共僅一百零二萬零九百三十八元，實與該
        支票面額差距過大，顯非可採信。再者，若有經會算，當有會算之單據留存
        ，應由被上訴人提出。
  （五）其實，被上訴人所舉前揭轉匯入之資金，實係合夥珠寶行（即『憶中寶珠寶
        服飾』）所投入之資金。在營運上由乙○○出名為「憶中寶」之負責人，此
        已有所呈營利事業登記所載可稽，而葉昭光則負責珠寶之進出貨業務；大多
        係使用甲○○支票。本件系爭該紙十二萬元之支票，被上訴人謂係上訴人借
        款交付原發票日85.3.31同額支票跳票後再予以補開云云，並非實在。按在
        該合夥中因被上訴人乙○○介紹友人買受十二萬元之珠寶，嗣後退貨，即由
        葉昭光以甲○○同額支票退錢並將該支票交由乙○○處理，之後，乙○○欲
        拆夥，故於退票後，即由何秀娥持甲○○之支票印鑑章予被上訴人之子葉錫
        鴻，交代領出新支票後，交由甲○○、葉昭光開立即可換補新票。詎料葉錫
        鴻在八十六年四月十一日領得新支票後並未交予上訴人或葉昭光，反由其父
        即被上訴人乙○○私自填發支票，除原來之十二萬元外，尚又多開了一紙面
        額一百五十一萬二千一百一十七元之支票。按被上訴人乙○○於原審
        87.5.26審理中供述：「十二萬元之支票，在八十六年三月三十一日退票，
        在八十六年四月初即會算，在過一星期才由被告拿票到我家裡給我。」云云
        ，指上訴人應係於『八十七年四月七、八日左右』拿DG0000000面額
        十二萬元之支票予乙○○，然如前所述，該DG0000000、00000
        00等支票則在八十六年四月十一日始經人領出，是明被上訴人之陳述，顯
        然矛盾，凡此事實，亦有系爭支票之領取證（載明日期為八十六年四月十一
        日）可得為證，益明被上訴人之供述不實。
        查兩造與訴外人葉昭光，三人係於八十五年十二月初，協議合夥設立「憶中
        寶珠寶服飾」店，當時葉昭光與乙○○係屬堂兄弟，而上訴人係其妻弟，三
        方情誼良好。由於葉昭光經營珠寶生意多年，且有一批現成之珠寶，三方面
        即合意合夥，兩造各一股，每股暫定為一百五十萬元，資金可慢慢補入，而
        葉昭光亦為一股，則以珠寶出資。在合夥之初，因上訴人甲○○尚未請領支
        票使用（甲○○於八十五年十二月二十日始領得支票），即先由被上訴人乙
        ○○開立支票應用，是被上訴人即以其子葉錫鍶開立票號0000000，
        發票日八十五年十二月十三日，面額二十萬元，及票據0000000，發
        票日八十六年一月一日，面額六萬元，及票號0000000，面額六萬元
        等三紙面額共三十二萬元之支票，以供合夥向「萬達珠寶」購進珠寶（此三
        批款項，原告於計算表中並未列入，惟仍可查）。之後，即又以前揭「計算
        表」編號十八、十九、二○之支票供為購置監錄器材、保險箱及店面裝潢之
        用，累計（包括其現金出資部分）共一百三十八萬八千元。而甲○○之出資
        亦是一百三十八萬八千元，兩人對合夥之出資實屬相當，此參葉昭光八十八
        年六月十七日庭訊中所提二紙明細可明。後在八十六年三月間，「憶中寶珠
        寶服飾」店欲拆夥，本應將店內之珠寶等財產清算分配，惟乙○○卻將珠寶
        趁機取走，而致生今日之糾紛。按兩造及葉昭光間確有合夥關係，依常情論
        ，若被上訴人乙○○僅單單將款項貸借予上訴人，則焉有可能出名當「憶中
        寶珠寶服飾」之負責人（負連帶無限責任）。且起初籌開該珠寶店而看屋租
        屋時，乙○○亦有參與，房東可證；之後，對進貨購置監錄器材、保險箱及
        裝潢亦先出資，且亦有其子葉錫鍶在店內負責業務，實皆可明上訴人為合夥
        人之一。按被上訴人於「計算表」中所臚列之款項，除偽列者外，則全為其
        合夥之出資，自非上訴人向其之借款。且合夥末了，被上訴人竟將店內珠寶
        侵吞，並無清算，自更無可向上訴人要求返還出資之理，且兩造間並無被上
        訴人所謂之有於八十六年四月初會算，上訴人尤無須給付被上訴人所謂會算
        後一百五十一萬二千一百一十七元借款之義務，甚明。是該紙票號0000
        000號支票確係為被上訴人所偽造開立，且無借款之實，上訴人自無負給
        付票款之責，至於另紙票據0000000號支票，雖前有上訴人開立票號
        0000000號支票跳票之情形，惟仍並非上訴人所開立，而係由被上訴
        人將之與0000000號支票一起偽造開立，依法，上訴人並無簽發該紙
        0000000號支票，自亦無依票據之法律關係負給付票款之責。是被上
        訴人以票據之法律關係訴請給付票款，並無理由。
  （六）其實，本件中上訴人實未向被上訴人借款，而對被上訴人有利之證人如葉錫
        鴻，魏慶輝等人，皆與本件侵占、偽造票據另所涉之刑責，有相當之關聯，
        其等為不實之證述，自屬當然。按證人葉錫鴻即被上訴人之子，任職於系爭
        支票之付款銀行（即合庫芬園支庫），當初即係由上訴人託其姐何秀娥將支
        票印鑑交由葉錫鴻代為領出，始生今日之糾紛，而葉錫鴻本人與被上訴人亦
        皆列為「彰化地檢署八十七年度偵字第三三九號偽造有價證卷案」之共同上
        訴人，自無不袒護其父即被上訴人之道理。另證人魏慶輝不僅與葉錫鴻有同
        事之誼，且當時亦係因其違規擅將五紙「散票」交予葉錫鴻（如其所述，銀
        行之規定，散票須由本人自領），致令被上訴人父子得有偽造支票之機會，
        所為實難辭其咎，自是不敢吐實，此再稽該證人到原審開庭，係搭乘被上訴
        人之小客車同來亦同回，即可見其等互為勾串之一般。惟原審不察，竟認其
        等之證詞可採，實有違誤。
  二被上訴人主張票號0000000號支票所載面額之來源，係多次借貸本息及墊
    款累積所得，在「計算表」中，臚列有二十筆之款項，並以八十六年四月十五日
    為日息一分之計算基準日，凡此有其八十七年十一月六日於原審所呈準備書續狀
    中所載可稽。惟該計算表應係被上訴人胡亂湊數而成，其中矛盾甚多，並非可採
    ，茲駁斥如下：
  （一）被上訴人乙○○於原審曾供稱：係與上訴人於八十六年四月初會算，在經過
        一星期才由上訴人拿票到我家裡給我云云，惟前揭計算表則以「八十六年四
        月十五日」為利息計算基準日，另觀該0000000號支票所載之發票日
        期則為八十六年十二月一日。按兩造若真有借貸，而於八十六年四月初會算
        ，而會算後總付之支票（即票號0000000號支票）係在八十六年十二
        月一日始可兌領，則依會算之慣例，借款利息之計算基準日，則應係算至八
        十六年十二月一日（還款日）才對，否則，雙方既在八十六年四月十五日前
        ，斤斤計較，每日以日息一分計算利息，而從八十六年四月十六日至八十六
        年十二月一日長達七個半月時間（二百多天）竟不計算利息，顯然有違常情
        ，可徵被上訴人以八十六年四月十五日為利息計算基準日，並無所據，實係
        為湊數之用。
  （二）右「計算表」中編號十五（五千元）、十六（二千元）、十七（五千元），
        被上訴人稱係現金借與上訴人云云。惟觀該些數額既小，且又無交付上訴人
        之證明，實亦係被上訴人為湊數所偽計。
  （三）另「計算表」中編號十八、十九、二○等三筆款項，實亦全係被上訴人合夥
        所投入之資金，其中編號十八之三萬二千元，係為支出購置珠寶店內監視器
        材之用；編號十九之十三萬元，係為支出購買保險箱之用；編號二○之二十
        萬元，則係為支出店面裝潢之用，凡此亦有支票背面兌領人（銀行帳號）可
        資調查，並非係上訴人向其之借款。按該些票款確係被上訴人合夥而支出購
        買監控器材、保險箱及裝潢之用，被上訴人卻諉稱為「代墊款」。且依常情
        而言，被上訴人真係「貸錢取息」，實無所謂「墊款」之可言，益見其不實
        。
  （四）又「計算表」末載「本金總和：一、四一二、九三八元」、「利息總和：九
        九、一七五元」，兩項加總則為「一、五一二、一一七元」至明。按被上訴
        人為使計算表中本金與利息總合相加等於票據 0000000號支票之面額，
        故意於總合誤載為「一、五一二、一一七元」，實亦足明被上訴人意圖混淆
        事實之居心。
  （五）其實被上訴人謂另紙票號0000000號，面額十二萬元之支票，係上訴
        人先前以票號0000000號，發票日八十六年三月三十日，同額之支票
        向其借款，因該紙支票跳票，嗣由上訴人將之連同前述票號0000000
        號支票一併交予伊云云。惟查該紙票號0000000號支票之發票日為八
        十八年十二月一日，面額十二萬元，並無加計至八十六年十二月一日（付款
        日）止之利息，顯有異樣。按如被上訴人所謂之兩造有於八十六年四月初會
        算借款及利息（利息已日息一分算至八十六年四月十五日），則斷無排除此
        筆款而不予計息。實亦足明被上訴人意圖混淆心事實之居心。
  三本件中，系爭票號0000000、0000000之支票，並非上訴人親向合
    庫芬園支庫所領取之散票，於原審八十七年九月一日庭訊中，證人魏慶輝雖證稱
    係上訴人親自領取云云，實係不實。按當次庭訊中，甲○○遲到，經上訴人訴訟
    代理人向魏慶輝詢問「可否描述甲○○之特徵？」，魏慶雄本供述「經辦業務太
    多，時間又久，沒辦法記得」云云，惟經上訴人甲○○隨後到庭，陳述表示「票
    號0000000│0000000支票不是伊去領的」之語，證人魏慶輝見到
    剛到庭之上訴人甲○○亦有殘障，始再供謂「因我們都是殘障之人，所以印象特
    別深，是被告自己去領的」之語，是其在庭見上訴人亦有殘障始翻異而稱因上訴
    人殘障所以印象深，其前後供述之矛盾，已為灼然。且以合庫芬園支庫內櫃檯之
    設置而言，魏慶輝坐於櫃檯內，無法得見在外上訴人之行走姿態，實無疑問，而
    上訴人甲○○係於入伍服役於金門時，因誤觸地雷而致一腳成殘裝設義肢後，不
    須柺杖即可行走，在銀行櫃檯站立時，一般人亦難以察覺係殘障者，是證人魏慶
    輝因違反銀行規定，將原應由上訴人親自領取之支票擅交予他人，致令他人有偽
    造系爭支票之機會，實難辭其咎，自是不敢吐實，而與被上訴人勾串不實證言以
    圖卸責之脈絡，實甚為昭然。
  四按上訴人甲○○於八十六年四月十一日並未至合庫芬園支庫領取系爭支票。上訴
    人於八十六年四月十日係已在台南縣安定鄉海寮村友人方銀童之釣蝦場（小吃店
    ）內閒敘，當日因葉昭光駕駛甲○○所有之車號H4─六三二九號之自小客車，於
    下午四時五十分左右，在台南縣西港鄉○○路與堀仔頭十字路口，確實有與證人
    黃文良所駕駛之車號UM─一九六五自小客車發生擦撞，而同至「西港分駐所」處
    理，當時處理之員警為證人陳坤宏。甲○○受葉昭光通知發生車禍後，即與友人
    方銀童一起至「佳里分局西港分駐所」處理，當日並無立即和解。隔日即八十六
    年四月十一日亦一直待在友人方銀童處。而葉昭光與黃文良相約於八十六年四月
    十二日到警局和解時，經員警陳坤宏依其身分證字號查詢，而知葉昭光與何秀娥
    二人係遭刑案詐欺自訴案之通緝犯，即將之逮捕，解送至高雄看守所，而一直到
    八十六年五月二十七日始獲交保；凡此事實，亦有證人方銀童可證，即明實情。
    按被上訴人乙○○所委由蔡宏隆律師寄發之兩封律師函中，皆一再載述系爭二紙
    支票係葉昭光夥同上訴人向其借款而交付以為擔保云云，惟實則系爭支票係於八
    十六年四月十一日始經人領出，亦有支票領取證可稽，而葉昭光即上訴人當時則
    人確在台南縣，且葉昭光隨即受羈押於高雄看守所，根本不可能與上訴人一起至
    彰化縣向其借款並交付系爭支票；再者，如前所述系爭支票係於八十六年四月十
    一日始經領出，上訴人亦不可能如被上訴人於原審供述之在八十六年四月七、八
    日即得簽發交付，實亦甚明。
  五又按，上訴人葉昭光與被上訴人三人合夥所開設之「憶中寶珠寶服飾」店，在自
    八十六年十二月間至八十七年三月間之運作期間，所買進未售出之珠寶，價值五
    、六百萬元惟該些珠寶，連同葉昭光自有之珠寶一千二、三百萬元（註：葉昭光
    欲以其自有珠寶向乙○○週轉貸借款項），卻一併遭被上訴人趁機取走，是本件
    三人之合夥猶未清算，並無資金返還問題，上訴人自無須付款予被上訴人；況且
    ，所有珠寶皆由被上訴人取走，依理，實係上訴人才可主張被上訴人應返還珠寶
    或資金才是。詎被上訴人除取走店內所有珠寶外，更偽稱雙方有借貸且已於八十
    八年四月初結算，並持偽造不實之系爭支票，主張上訴人應給付票款，顯有非是
    ，其訴並無理由。
  六按葉昭光曾於該些珠寶遭被上訴人取走後，向被上訴人索還該些珠寶，惟卻遭被
    上訴人以葉昭光尚未欠債未還而拒絕，然如前述，葉昭光自有之珠寶價值，即遠
    超過其向乙○○所週轉之一、二百萬元，是被上訴人並無再扣留店內三人合夥之
    珠寶之理，凡此事實，亦有被上訴人乙○○在八十六年六月十七日之錄音譯文（
    附件一）中，乙○○稱：「‧‧‧你不用擔心東西（指珠寶）會少一項（件）或
    半項，這些你絕對不用煩惱‧‧‧你只不過是欠二百多萬（元）而已，哪有很多
    ，不要想這麼多啦！我幫你忙說價值有多少，現在你所有的東西全部在這裡，我
    若要動腦筋，一掌就打發你了，‧‧‧我寫一份單子給你作什麼？你可以算啊‧
    ‧‧你錢還清了，我叫他東西全部都拿來東西讓你點，缺了什麼東西，你馬上告
    訴我，我馬上擠出來給你‧‧‧我現在也可以跟你說沒有東西啊！如果要耍詐，
    現在就可以說沒有東西啊。你就是欠錢東西才扣在這裡‧‧‧搞不好，你實際東
    西（珠寶）數量比清單數量紀錄的還多‧‧‧那是你們內行人知道這珠寶有價值
    ‧‧‧」等語足稽。
  七又按被上訴人乙○○主張其曾與上訴人甲○○進行會算，則倘果真有「會算」之
    過程，記載會算日期、地點、憑據、結果之單據何在？始終不見被上訴人提出為
    據，僅空口辯說，顯非可採。又倘果真有「會算」之結果，則被上訴人對於會算
    各筆金額之來源，自當甚為了然，竟何以自始只能提出總計只「一百零二萬零九
    百三十八元」之明細（參被上訴人87.4.28準備書狀中所載），嗣經上訴人指出
    與其票面差額近五十萬元，方於八十七年十一月六日復補充提出另一份計算表，
    惟非但其中第十五項至第十七項之現金部分毫無憑據可稽，甚至計算表中實際金
    額總計僅為「一百五十一萬二千一百一十三元」（本金總為0000000元，利息總
    合為99175元，兩者總計為0000000元），顯與票號DG0000000支票面額「一百五
    十一萬二千一百一十七元」不符，而參諸被上訴人連數千元之借款，均「按日」
    詳細核計利息，如此錙銖必較之個性，豈可能會發生如此區區「四元」之誤差？
    又何以如被上訴人所主張，雙方係於八十六年四月初會算，計算利息乃以「四月
    十五日」為準，而自「四月十五日」至「十二月一日」之間，被上訴人竟分毫不
    加計利息放任上訴人獲取期間之利益，以前述被上訴人錙銖必較之個性以觀，顯
    無可能？被上訴人所主張皆顯有違常情事理。況且，被上訴人乙○○與甲○○、
    葉昭光間存在合夥關係，業已如前述，從而，被上訴人乙○○辯稱票載「一百五
    十一萬二千一百一十七元」係「借款」，而非「合夥」出資云云，亦屬臨訟編纂
    虛妄之詞，實不足採信。按前揭二張支票之面額部分，係以機器繕打，發票日期
    之「阿拉伯數字」係以手寫；經前揭刑事案件偵查中，檢察官命甲○○、乙○○
    、葉錫鴻三人當庭所書寫之「阿拉伯數字」，以肉眼予以判斷結果，顯可徵諸非
    出自上訴人甲○○及葉錫鴻之筆跡，卻與被上訴人乙○○之筆跡極相似，有支票
    影本與該三人之筆跡三紙附該偵查卷可稽，凡此有彰化地方法院檢察署八十八年
    度續偵字第二五號起訴書所載可稽。按上訴人甲○○如何將印鑑章交予葉昭光供
    申領新的支票？葉昭光如何將印鑑囑交與其妻何秀娥？何秀娥復如何將印鑑章囑
    交予葉錫鴻？但嗣後葉錫鴻並未將印鑑章或新的支票交返予甲○○、何秀娥、葉
    昭光等情，業據證人葉昭光、何秀娥證述甚明。而原審證人魏慶輝乃葉錫鴻之同
    事，就其所經管支票發放業務若應同事即葉錫鴻之請求，而由持有「甲○○」印
    鑑章之葉錫鴻代領「甲○○」之支票，則其所為已先違反銀行之行規，至難期其
    於作證時能據實陳述。是其所為有利於被上訴人之證詞，具有迴護自己之作用，
    自不能採信。再台南縣警察局佳里分局於八十八年十月十四日八八佳警行字第九
    四六二號檢附西港分駐所之報告，雖記載：「經查本八十六年四月十日並未受理
    葉昭光與黃文良車禍案件，故無作警訊筆錄。葉昭光本人通緝時，是本所警員陳
    坤宏於八十六年四月十二日在西港分駐所緝獲到案，H4-6329號自小客車，本所
    無查扣此事。」等語；惟葉昭光於八十六年四月十日下午十六時五十分左右駕駛
    甲○○所有車號H4-6329與黃文良駕駛之UM-1965號自小客車，發生車禍，西港分
    局員警陳坤宏當日即查扣「H4-6329」行車執照一枚，當時，甲○○曾由友人方
    銀童以車輛搭載至其所經營位於台南縣海寮村之海釣場前往西港分駐所了解經過
    。‧‧‧葉昭光夫妻已為員警陳坤宏發現為通緝犯而予以逮捕，解送至佳里分局
    ，甲○○乃至佳里分局將葉昭光之二名小孩即外甥，帶回海釣場照顧，不二日後
    方行離去，陳坤宏員警卻發生以警械殺人等詳細情形，亦業經證人葉昭光、方銀
    童於該案偵查中證述甚明，且與在鈞院所為證述相符，卷附葉昭光之刑案資料查
    註紀錄表一份、「台南縣警察局佳里分局西港分駐所警員陳坤宏於八十六年四月
    十日出具之行照查扣收據」與「陳坤宏、黃文良併簽名之證明書」、「UM-1965
    號自小客車」
    車號查詢汽車車籍資料一份、台南縣警察局佳里分局於八十八年十二月七日八八
    佳警第一○九一六號函覆：「查原服務於本分局西港分駐所警員陳坤宏現因殺人
    案前在台南監獄服刑中」，此皆足供參證人魏慶輝所證不實，乃有虛偽證述之嫌
    ，並足以確實證明上訴人甲○○不可能於「八十六年四月十一日」分身而親自前
    往「合作金庫花壇支庫」具領系爭二張支票。
  八基上所述及前呈書狀所載，系爭二紙支票自係被上訴人所偽造，而非上訴人所簽
    發，是被上訴人基於票據之法律關係請求給付票款，顯無理由，惟原審不查，率
    為上訴人敗訴之判決，認事用法皆有違誤。為此聲明求為判決：1.原判決（除確
    定部分外）廢棄。2右廢棄部分被上訴人在第一審之訴駁回。3.訴訟費用由被上
    訴人負擔。
三、兩造不爭之事實：
（一）原判決附表編號一、三所示之二紙支票上發票人印文為真正。
（二）系爭二紙支票經被上訴人於八十六年十二月三日提示付款不獲付款，有支票及
      退票理由單附卷可參（本院八十六年度促字第三五三0九號卷）。
四、經查：原判決附表所列編號一、三支票二張，上訴人就票上印章之真正並不爭執
    。按支票為無因證券，執票人行使票據上之權利，就支票之取得，有無正當權源
    ，或有無對價關係，自不負證明之責；又發票人欄之印章如為真正，即應推定該
    支票亦屬真正，申言之，得據以判斷該支票為發票人作成，倘主張其印章係被盜
    用時，則被盜用之事實，按諸舉證責任分配之原則，轉應由為此主張者負舉證責
    任（最高法院七十年度台上字第四三三九號判決參照）。本件上訴人對於原判決
    附表支票上印章之真正並不爭執，惟抗辯支票上之發票人印章係遭被上訴人所盜
    用，是上訴人就其印章遭盜用之事實自應負舉證責任。經查，原判決附表編號一
    、三之支票，係八十六年四月十一日由上訴人親自向合庫芬園支庫所領取，領票
    單上「0000000」、「0000000」上之數字係合庫芬園支庫承辦員
    魏慶輝所填寫，而「0000000」、「0000000」之票號則係該支庫
    之襄理所書寫，有該支庫八十七年七月二日合金芬總第二三二七號函附領票單在
    卷可憑，並經魏慶輝於原審到庭證稱屬實（原審卷七六、七七、八九頁）；且訴
    外人葉錫鴻亦於原審到庭證稱其並未受委託為上訴人請領本件之支票（原審卷第
    三一頁），是本件之支票應係上訴人親自領取。至證人何秀娥即上訴人之姊姊雖
    證稱其曾將上訴人之發票人印章交付與訴外人葉錫鴻以請領新支票，然因其與上
    訴人係姊弟之親，其證詞難認無偏頗之虞，不能遽以之認定被上訴人有盜用上訴
    人印章之事實；參以系爭支票上訴人主張乃被上訴人偽造而訴請台灣彰化地方法
    院檢察署偵辦，雖經該署提起公訴，惟案經台灣彰化地方法院以八十九年度訴字
    第二九六號刑事判決無罪，並經台灣高等法院台中分院以九十一年度上訴字第一
    八八０號刑事判決駁回檢察官之上訴而確定，則上訴人主張被上訴人偽造支票一
    節，自不能因檢察官之起訴而獲得有利之證明，而上訴人復無法提供其他證據以
    積極證明原判決附表編號一、三支票上之印章確係遭被上訴人所盜用，是上訴人
    所辯不足採信。
五、上訴人雖又辯稱被上訴人無法舉證以證明有交付支票之借款云云，然按最高法院
    七十三年度第一次民事庭會議決議所謂：「支票為無因證券，支票債權人就其取
    得支票之原因，固不負證明之責任，惟持票人子既主張支票係發票人丑向伊借款
    而簽發支票，以為清償方法，丑復抗辯其未收受借款，消費借貸並未成立，則就
    借款之已交付事實，即應由子負舉證責任。」原係針對兩造均主張票據原因關係
    為消費借貸，票據債務人抗辯未收受借款之情形而為立論，惟本件上訴人始終堅
    稱支票並非其所簽發，而係被上訴人盜用印章所偽造，與前開決議之前提事實有
    異，是否得逕行適用該決議，已非無疑，上訴人抗辯被上訴人就交付借款之事實
    負舉證責任，要無可取。
六、上訴人雖復抗辯：按「依票據法第十條（現十三條）之規定，票據債務人只不得
    以自己與發票人或執票人之前手間所存抗辯之事由對抗執票人，若以其自己與發
    票人間所存抗辯之事由為對抗，則非法所不許。」最高法院四十六年台上字第一
    八三五號判例著有明文。本件中，就系爭支票而言，被上訴人主張係因上訴人向
    其借款而簽發交付，是兩造乃屬直接前後手間，上訴人自得就票據之原因關係即
    並無金錢借貸之事由即票據係偽造之事實為抗辯云云。惟上訴人上開主張，已據
    被上訴人予以否認，且上訴人所主張之所謂「上訴人、葉昭光與被上訴人三人合
    夥所開設「憶中寶珠寶服飾」店一節，經被上訴人提出該「憶中寶珠寶服飾」乃
    屬獨資商號而非合夥之南投縣政府營利事業登記證，上訴人就主張合夥一節也無
    法提出證據已實其說，其空言主張，顯不足採。又被上訴人於原審提出兩造間多
    次借款本息及墊款律師函累積計算表為證，即上訴人於原審亦供述原判決附表編
    號二之支票係向被上訴人借錢等語（原審卷十九頁）雖上訴人於原審猶完全否認
    有所謂借款、墊款情事，堅稱該等款項係合夥之資金云云，益見其非。且查：上
    訴人於原審時對所謂「合夥一股多少錢」部分稱；「合夥時並沒有說出資多少」
    ，所陳顯與常理不合，蓋出資乃盈虧分配基準，則合夥而沒有說出資多少又如何
    分配盈虧，上訴人此部份主張應屬不可採信。被上訴人既提出雙方金錢往來之計
    算書，堪認已對票據之對價關係舉證證明，上訴人如否認該項資金對價關係，自
    應負舉證責任以證明被上訴人上揭支票關係不實，惟查上訴人除前揭已不採之所
    謂盜用印章之抗辯外，並無法提出其他認何有利之證據，此部份之辯解顯也無足
    採信。
七、綜上所述，上訴人所主張前揭各節既經認定不可採，且上訴人就其主張有利之事
    實尚無法提出有力證據以供審酌，從而，被上訴人依票款追索權，請求上訴人給
    付如原判決附表編號一、三所示之金額及法定利息，（上訴人對於編號二之支票
    票據本息部分，並無聲明不服）於法即無不合，應予准許。並因係命清償票據上
    之債務，依職權宣告假執行，並無不合。上訴意旨仍執陳詞指摘原判決不當，求
    予廢棄改判，為無理由，應予駁回。
八、因本案事證已臻明確，兩造其餘主張陳述及所提之證據，均毋庸再予審酌，附此
    敘明。
九、據上論結，本件上訴為無理由，依民事訴訟法第四百三十六條之一第三項、第四
    百四十九條第一項、第七十八條，判決如主文。
中      華      民      國    九十二    年    十二      月    二    日
                                臺灣臺南地方法院民事第一庭
~B審判長法官  李文賢
~B      法官  王國忠
~B      法官  何清池
右正本證明與原本無異。
如對本判決上訴，須於判決送達後二十日內向本院提出上訴狀，同時表明上訴理由；
如已於本判決宣示後送達前提起上訴者，應於判決送達後十日內補具上訴理由（均須
按他造當事人之人數附繕本）。
中      華      民      國    九十二    年    十二      月    二    日
~B      法院書記官  謝國欽
附表：
┌──┬─────────┬───────┬─────────┬─────┐
│編號│發票日(民國)      │票金額(新台幣)│提示日(民國)      │  票號    │
├──┼─────────┼───────┼─────────┼─────┤
│ 一 │八十六年十二月一日│0000000 元    │八十六年十二月三日│DG0000000 │
├──┼─────────┼───────┼─────────┼─────┤
│ 二 │八十六年四月十日  │  75000 元    │八十六年十二月三日│DG0000000 │
├──┼─────────┼───────┼─────────┼─────┤
│ 三 │八十六年十二月一日│ 120000 元    │八十六年十二月三日│DG0000000 │
└──┴─────────┴───────┴─────────┴─────┘


司法院資訊處製作；財團法人民間司法改革基金會備份。
